【裁判字號】    97,上訴,761
【裁判日期】    970603
【裁判案由】    貪污治罪條例等
【裁判全文】
臺灣高等法院刑事判決                 97年度上訴字第761號
上  訴  人
即  被  告  甲○○
選任辯護人  石麗卿  律師
上列上訴人因貪污治罪條例案件，不服臺灣桃園地方法院95年度
訴字第350號，中華民國96年10月18日第一審判決（起訴案號：
臺灣桃園地方法院檢察署93年度偵字第17381號），提起上訴，
本院判決如下：
    主  文
原判決撤銷。
甲○○依據法令從事公務之人員，對於監督之事務，明知違背法
令，直接圖私人不法利益，因而獲得利益，處有期徒刑貳年捌月
，褫奪公權壹年陸月。
    事實及理由
一、構成犯罪要件之事實：
    甲○○係於桃園縣桃園市公所（下稱桃園市公所）工程課擔
    任技士，職務內容包括路燈、路面、工程管理、交通等公共
    設施維護，及專案發包的工程之監工或督導等，為依據法令
    從事於公務之人員。桃園市公所於民國91年12月20日公開招
    標興建「桃園市公所首長宿舍新建工程」，於同年12月30日
    由詹文福（業經原審因認罪協商依簡易程序判處有期徒刑貳
    年，緩刑伍年）為實際負責人之「昱銘營造工程有限公司」
    （下稱昱銘公司）以總工程款新台幣（下同）1,658萬元得
    標，並於同日完成工程合約簽約手續，甲○○即受指派擔任
    該工程之監工工作，監工工作內容為隨時督導工程施工情形
    ，並進行施工品質之查核，即應按規範規定查驗工程品質，
    如發現廠商工作品質不符合契約規定，或有不當措施將危及
    工程之安全時，得通知廠商限期改善、改正，或將不符規定
    之部分拆除重做，而工程如有任何事後無法檢驗之隱蔽部分
    ，廠商應在事前報請其查驗，其不得遲延等，並負責製作相
    關文書表報（發包工程部分估驗計價表、營繕工程估驗明細
    表等）後層轉桃園市公所相關官員批核，資為昱銘公司日後
    向桃園市公所請領工程款之依據之工作。又依上開工程合約
    約定，該工程內容包含「平頂1：3水泥粉光面水泥漆」項目
    。甲○○係上開工程之監工人員，明知以昱銘公司承包施作
    之前揭工程，並未完全依合約規定施作「平頂1：3水泥粉光
    面水泥漆」工程項目（依合約約定應施作面積為1,255.83平
    方公尺，而昱銘公司實際僅施作319平方公尺），於92年3月
    間某日（12日前），甲○○因受詹文福請託將「平頂1：3水
    泥粉光面水泥漆」工程款項先行核算與昱銘公司，甲○○竟
    基於圖私人不法利益之犯意，及與詹文福基於行使明知為不
    實之事項登載於公務員職務上所掌公文書之概括犯意聯絡，
    將其職務上應負責製作之發包工程部分估驗計價表、營繕工
    程估驗明細表等文書表報，任由詹文福委託不知情之丙○○
    將不實之施作情形登載於前揭資料內：(一)先於92年3月13日
    在估驗日期92年3月12日（即第二次估驗計價）營繕工程估
    驗明細表中記載「平頂1：3水泥粉光面水泥漆」已施作1,25
    5.83平方公尺（估驗金額483,984.80元），完成百分比率為
    100，並於發包工程部分估驗計價表記載請款9,498,100元（
    包含前揭483,984.80元、估驗計價總金額為9,998,000元，
    其中499,900元為保留款，9,998,000-499,900=9,498,100）
    等不實內容後，先交由受桃園市公所委託之「丁○○建築事
    務所」所指派擔任現場監工之魏榮興（經原審因認罪協商依
    簡易程序判處有期徒刑貳年，緩刑伍年）簽核後，再交由甲○○，甲○○明知上揭資料內容與實際施作情形不符，仍將
    上開不實之發包工程部分估驗計價表、營繕工程估驗明細表
    充為自己所製作者，而為不實之登載後，層轉桃園市公所相
    關官員而行使，足以生損害於桃園市公所對於發包工程監督
    管理、預算支用之正確性。桃園市公所乃通知昱銘公司領款
    ，昱銘公司乃得溢領未施作「平頂1：3水泥粉光面水泥漆」
    部分之工程款，甲○○計直接圖利昱銘公司40 4,723元。(二)
    嗣甲○○復承前行使明知為不實之事項登載於公務員職務上
    所掌公文書之概括犯意，以上揭相同手法，於92年4月11日
    ，任由詹文福委託不知情之丙○○將不實之施作情形登載在
    估驗日期92年4月3日（即第三次估驗計價）營繕工程估驗明
    細表中記載「平頂1：3水泥粉光面水泥漆」已施作1,255.83
    平方公尺（估驗金額483,984.80元），完成百分比率為10 0
    ，並於發包工程部分估驗計價表記載請款14,219,125元（包
    含前揭483,984.80元、估驗計價總金額為14,967,50 0元，
    其中748,375元為保留款，14,219,125-748,375=14,967,500
    ）等不實內容後，先交由魏榮興簽核後，再交由甲○○，甲○○明知上揭資料內容與實際施作情形不符，仍將上開不實
    之發包工程部分估驗計價表、營繕工程估驗明細表充為自己
    所製作者，而為不實之登載後，層轉桃園市公所相關官員而
    行使，足以生損害於桃園市公所對於發包工程監督管理、預
    算支用之正確性，嗣於92年6月17日總驗收時，經查核小組
    抽驗查獲。
二、認定犯罪之積極證據：
  (一)被告甲○○於警訊之自白，證明甲○○於92年3月間受詹文
    福請託，於92年3月12日「發包工程部分估驗計價表」、92
    年4月3日「發包工程部分估驗計價表」、「營繕工程估驗明
    細表」及所營繕工程驗收紀錄之公文書上，填載不實之完工
    部分估驗進度、百分率及金額，並隱瞞1、2樓天花板內之「
    平頂1：3水泥粉光面水泥漆」未施作之事實，藉此使昱銘公
    司得以溢領工程款之事實。
  (二)同案被告魏榮興於偵訊之自白，證明詹文福於92年3月間向
    魏榮興請託，於92年3月12日「發包工程部分估驗計價表」
    、92年4月3日「發包工程部分估驗計價表」、「營繕工程17
    日「桃園市公所營繕工程驗收紀錄」上，填載不實之完工部
    分估驗進度、百分率及金額，並隱瞞1、2樓天花板內「1：3
    平頂水泥粉光面水泥漆」未施作之事實，藉此使昱銘公司得
    以溢領工程款及昱銘公司應施作之1、2樓「平頂1：3水泥粉
    光面水泥漆」項目，因將為桃園市公所另發包「桃園市公所
    首長宿舍裝修工程」中之木造立體天花板項目所掩蓋，昱銘
    公司因而決定不施作等情。
  (三)同案被告詹文福之供述，證明詹文福係昱銘公司之實際負責
    人；昱銘公司自開工至竣工均未依工程合約施作1、2樓「平
    頂1：3水泥粉光面水泥漆」項目，卻向桃園市公所溢領工程
    款40萬4,723元之事實
  (四)證人呂德松之證述，證明昱銘公司自開工至竣工未依工程合
    約施作1、2樓「平頂1：3水泥粉光面水泥漆」工程並溢領工
    程款40萬4,723元之事實。
  (五)證人丁○○之證述，證明丁○○建築事務所受桃園市公所委
    託負責「桃園市公所首長宿舍新建工程」之設計、監工，並
    委託魏榮興擔任現場監工等情。
  (六)工程合約書，證明昱銘公司以總工程款1658萬元得標興建「
    桃園市公所首長宿舍新建工程，依照工程合約第7條約定，
    桃園市公所監工督導人員有驗收之責，如發現廠商工作品質
    不符合契約規定，或有不當措施危及工程之安全時，得通知
    廠商限期改善、改正或將不符合規定之部分拆掉重作；且依
    工程合約所附施工說明書、施工圖說，該工程內容包含1、2
    樓「平頂1：3水泥粉光面水泥漆」項目之事實。
  (七)92年3月12日、92年4月3日桃園市公所發包工程部分估驗計
    價、營繕工程估驗明細表，證明昱銘公司並未施作1、2樓「
    平頂1：3水泥粉光面水泥漆」部分，卻於發包工程估驗計價
    、營繕工程估驗明細表上填載不實工程進度、百分率及金額
    之事實。
  (八)桃園市公所92年4月4日函文，證明昱銘公司於92年1月2日開
    工之事實。
  (九)桃園市公所92年4月10日函文，證明昱銘公司申請配合首長
    宿舍裝潢工程申請展延工期之事實。
  (十)桃園市公所營繕工程驗收紀錄，證明甲○○、詹文福、魏榮
    興共同隱匿昱銘公司並未施作1、2樓「平頂1：3水泥粉光面
    水泥漆」，而於驗收紀錄上虛偽記載工程與合約圖說相符之
    事實。
  (十一)桃園市公所營繕工程進度照片及桃園市公所首長宿舍新建工
    程暨裝修工程案驗收查證會議紀錄，證明昱銘公司並未施作
    1 、2樓「平頂1：3水泥粉光面水泥漆」之事實。
  (十二)桃園市公所93年3月29日函文、市庫收入繳款書，證明桃園
    市公所向昱銘公司、丁○○追討溢付之工程款及扣罰違約金
    之事實。
  (十三)昱銘公司承包市長宿舍逾算工程費計算表，證明昱銘公司溢
    領之工程款計40萬4,723元之事實。
三、被告辯解要旨：
  (一)被告固坦承其為桃園市公所工程課技士，擔任「桃園市公所
    首長宿舍新建工程」之監工人員，惟辯稱我只是工程之督導
    人員，並非現場監工。
  (二)施工中我並不知道承包商昱銘公司就「平頂1：3水泥粉光面
    水泥漆」之項目未施作，我一直到本件查核小組成立後才知
    道有該施工項目，才知道昱銘公司就上開工程項目並未施作
    ，我在調查局詢問時所述並不實在。
  (三)發包工程部分估驗計價表、營繕工程估驗明細表並非我所記
    載，非屬公文書。
四、爭點整理：
  (一)被告甲○○係擔任監工或督導人員？是否須負責現場之監工
    ？
  (二)被告甲○○是否知情系爭工程有「平頂1：3水泥粉光面水泥
    漆」工程項目，施工中是否知情昱銘公司並未依工程合約施
    工。
  (三)系爭發包工程部分估驗計價表、營繕工程估驗明細表內容是
    否填載不實，是否被告甲○○職務上填載之公文書。
  (四)被告甲○○是否有違背法令圖得私人不法之利益。
五、本院判斷：
甲、程序事項（證據能力部分）：
  (一)被告甲○○於調查局之自白是否有受到不正方法誘導，是否
    出於自由意志而有證據能力：
    被告甲○○辯稱：我於調查局中所述係遭調查員以脅迫、利
    誘等不正方法，誤認雖然其為清白，但如堅決否認知情，反
    而可能遭判處重刑，致其為與事實不符之陳述云云，惟查被
    告甲○○於調查員詢問時，調查員雖多有勸說被告甲○○坦
    承犯行之言語，並質疑被告甲○○說詞之情，諸如調查員對
    被告甲○○稱：「你要是堅持你的講法，你是疏失，我是告
    訴你，按照我們的經驗法則，這個疏失，辯解部分可能是不
    會接受，而你的缺失，法官會形成心證，那要是相信你，會
    判你無罪，要是不相信你，就是5年2個月，5年以上往上判
    ，因為你們事後沒有悔意，也沒有坦承，不構成減刑的相關
    規定，所以成立的話，5年開始算，相反過來，假如當初你
    有什麼隱情，今天願意坦承的說出來，你還是觸犯圖利罪嫌
    ．．．犯罪自白可以減1次，態度良好、有悔意，可以減第2
    次，5年的1半是2年半，2年的1半是1年多，2年以下就可以
    緩刑。」等語（見原審卷(一)第172、173頁，此固有辯護人提
    出之被告於調查員詢問時對答內容之譯文，惟原審提示該調
    查局訊問筆錄內容，對檢察官於交互詰問程序質以被告於調
    查局時知悉驗收結算時昱銘營造公司沒有對天花板為粉刷施
    作等語，你是否有如此答稱：「有，我有這樣回答。」等語
    （見原審(一)卷第293頁），且對於檢察官質以調查員有沒有
    對你身體施以強暴、脅迫，有沒有對你的精神施以任何強制
    ？答稱：「沒有」（同上原審(一)卷第294頁），足證被告於
    調查局之供述證據係出於自由意志。本案調查員雖以「自白
    獲得減刑」勸說被告甲○○坦承犯行，查貪污治罪條例第8
    條本有偵查自白減輕其刑之規定，而特別法中亦有自白減刑
    或供出來源減刑者，如毒品危害防制條例第17條、槍砲彈藥
    刀械管制條例第18條、陸海空軍刑法第25條、組織犯罪防制
    條例第8條、洗錢防制法第9條、證人保護法第14條、兒童及
    少年性交易防制條例第32條等等，此類立法，原本即允許司
    法警察或檢察官，於偵查詢問過程告以此有利於被告之規定
    ，則調查員縱有對被告曉諭自白犯罪依法得減輕其刑，亦屬
    對於相關法律規定之正常告知，且本判決亦依據被告甲○○
    於偵查中自白減輕其刑（如後述），則調查員上開對話過程
    無論係質問被告不合理答辯，或勸說被告坦承以獲減刑，均
    難認屬不正方法。況被告甲○○為大學學歷，並擔任公職多
    年，為智識健全之成年人，而公務員觸犯貪瀆案件，常為媒
    體所披露重大新聞事件，被告甲○○於調查員之詢問中，其
    已明確知悉圖利罪為法定本刑5年以上之重罪，若其確屬無
    辜，本當極力為自己辯駁，是被告甲○○所辯：我誤認雖然
    自己為清白，但如堅決否認知情，反而可能遭判處重刑云云
    ，顯難採信。再觀諸調查員詢問被告甲○○時，就被告甲○○是否承認知情（即知悉「平頂1：3水泥粉光面水泥漆」並
    未施作），亦一再告知被告甲○○可自行斟酌，又雖調查員
    提出原審法院另案91年度訴字第882號判決告知若其說詞未
    獲採信可能遭判處5年2月刑度，縱該判決嗣後遭撤銷，然被
    告甲○○經調查員提出上開案例後，猶辯稱：「因為你講的
    東西我真的不知」云云（見原審卷(一)第174頁），顯見被告
    甲○○之意志並未因調查員上開言語或該判決書而受到影響
    ，益足證被告甲○○向調查員所為之陳述，均係本於自由意
    志，是本件調查員詢問被告甲○○，顯無所謂實質之脅迫、
    利誘情事，況本件調查員乃依法實施偵查職務，本亦無以非
    法方法取得被告甲○○自白之必要，是被告甲○○辯稱調查
    局之供述非任意性無證據能力云云，自屬無據。
  (二)證人丁○○於調查員詢問之證述，雖屬傳聞證據，惟辯護人
    於原審準備程序及本院審理時均已表明對該證據能力沒有意
    見，而原審及本院審理時均提示該證人之調查局筆錄徵詢被
    告甲○○、辯護人之意見，被告甲○○及辯護人均陳明沒有
    意見，本院審酌上開筆錄作成時，較無人情施壓或干擾，亦
    無不當取供之情形，認為以之作為本案之證據亦屬適當，是
    其於調查員詢問之證述，依刑事訴訟法第159條之5第2項規
    定，有證據能力。
  (三)證人呂德松、證人即同案被告魏榮興、詹文福經檢察官訊問
    具結之證述部分：
    按被告以外之人於偵查中向檢察官所為之陳述，除顯有不可
    信之情況者外，得為證據，刑事訴訟法第159條之1第2項定
    有明文。查上開3證人於檢察官訊問時所為之證述，查無顯
    不可信之情況，依前開規定，得為證據，且經具結以擔保其
    證詞之真實性及憑信性，而辯護人於原審準備程序及本院時
    已表明對證人呂德松之證據能力沒有意見，而本院審理時提
    示該證人之調查局筆錄徵詢被告甲○○、辯護人之意見，被
    告甲○○及辯護人均陳明沒有意見；另原審審理時亦傳喚證
    人即同案被告魏榮興、詹文福2人到庭使被告甲○○及其辯
    護人有行使反對詰問權之機會，是其於檢察官訊問時所為之
    證述，自均具有證據能力。
乙、實體事項：
  (一)被告甲○○係擔任監工或督導人員？是否須負責現場之監工
    ：
  1.被告甲○○係於桃園市公所工程課擔任技士乙職，工作內容
    包括路燈、路面、工程管理、交通等方面，並依照廠商所報
    開工、竣工、驗收的公文，由其簽會相關的業務人員，另包
    括專案發包的工程作監工或督導；又本件桃園市公所發包興
    建「桃園市公所首長宿舍新建工程」，被告甲○○係受指派
    為該工程之監工督導人員，此為被告甲○○所是認（見偵查
    卷第53頁背面、第54頁背面），核與證人乙○○於原審審理
    時證述一致（原審卷第209頁），是被告甲○○係依法令從
    事公務之人員。
  2.被告甲○○雖辯稱其從未負責建築工程之業務，亦非該工程
    之專業人士，系爭工程已由市公所委託丁○○建築師負責現
    場設計監造，簡建築師並委託魏榮興現場監工，證人乙○○
    於本院審理時亦證稱本工程屬建築專業工程，依照採購法規
    定，委託建築師設計監工，被告只是行政督導與承包商之對
    口聯繫單位，負責申請水電或申請估驗工程款，他不需要實
    際之監工與計價，是受我們委託的監工要負責等語。惟查，
    被告於調查局偵訊時已供承「負責該專案工程作監工或督導
    ．．．每週至施工現場督導二次以上，也會不定時順道前往
    督導．．．依照合約書及施工規範來督導廠商施工，我也會
    核對建築師所派監工現場監造的資料是否正確，我了解依『
    行政院公共工程施工管理作業要點』第十四條規定，工程督
    導人員應隨時督導工程施工情形．．．我到現場督導都要求
    建築所派監工記載於監工日報表．．．我記憶中最起碼去了
    二十次以上．．．了解廠商施工有無瑕疵．．．」等語。證
    人乙○○於本院亦證稱：「九百多平方公尺沒有施作粉光漆
    ，沒有按照合約，就是瑕疵．．．」等語在卷（見本院審判
    筆錄）。足證監工之工作內容即為在現場監督包商確實履行
    工程合約、並將工程合約履行情形確實向上陳報一節，此於
    民間或公家單位均無二致，並非僅為行政聯繫之對口單位而
    已，應為被告甲○○對於擔任系爭工程「監工」所應盡之職
    責，當無諉為不知之理。又本件「平頂1：3水泥粉光面水泥
    漆」工程項目究竟有無施作，本屬「一目瞭然」之事實，且
    無須仰賴特殊儀器檢測或高深之專業知識，僅憑肉眼即可輕
    易辨明，況被告甲○○係土木工程學系畢業，縱被告甲○○
    缺乏監工之實務經驗，然依其本身之認知及能力，對於本件
    監工業務之正確執行，並無何妨礙之處，被告甲○○更難以
    欠缺經驗為由卸責，被告翻異前供及證人乙○○所述，顯屬
    事後卸責迴護之詞，委無可採。
  (二)被告甲○○是否知情系爭工程有「平頂1：3水泥粉光面水泥
    漆」工程項目，施工中是否知情昱銘公司並未依工程合約施
    工：
  1.查卷附施工日報表之記載，被告分別於92年1月24日、92年1
    月27日、92年2月20日、92年2月22日、92年2月23日、92年3
    月2日、92年3月5日、92年3月8日、92年3月9日、92年3月27
    日、92年4月3日有前往工地，前後共11次，此觀諸上開日期
    之施工日報表「各級長官指導事項」欄均明確載明「市公所
    甲○○技師於現場督導」字樣自明。
  2.關於本件「平頂1：3水泥粉光面水泥漆」工程項目，係於估
    驗日期92年3月12日（即第二次估驗計價）營繕工程估驗明
    細表中記載「平頂1：3水泥粉光面水泥漆」已施作1255.83
    平方公尺（估驗金額483,984.80元），完成百分比率為100
    （見偵查卷第21頁），另參諸上開工程項目於92年2月14日
    辦理估驗計價時，該工程記載完成百分比率為0（見偵查卷
    第19頁），而依卷附施工日報表記載，被告甲○○於該2次
    估驗計價期間，前後分別於92年2月20日、92年2月22日、92
    年2月23日、92年3月2日、92年3月5日、92年3月8日、92年3
    月9日共7次前往工地，次數頻繁，而該工程未施作面積達93
    6.83平方公尺，縱使該工程項目，其後被木造立體天花板之
    工程施工完成後所隱蔽，惟該木造立體天花板之工程施工期
    間，至少約4、5天，業據證人丁○○於檢察官訊問時證述明
    確（見偵查卷第109頁），被告甲○○於調查局詢問時供稱
    ：大約是92年3月12日第2次估驗時，昱銘公司實際負責人詹
    文福曾要求我，要我將天花板粉刷的工程款先核算，所以在
    第2次估驗時，我就在桃園市公所營繕工程估驗明細表，將
    「平頂1：3水泥粉光面水泥漆」估驗施作進度填為百分之百
    等語（見偵查卷第56頁背面）。被告甲○○於調查局詢問時
    已明確坦承於辦理第2次估驗時，已知悉「平頂1：3水泥粉
    光面水泥漆」之工程項目並未依合約規定施作，係因同案被
    告詹文福之請託，方在上開發包工程部分估驗計價表、營繕
    工程估驗明細表為不實之登載，是被告甲○○供承於辦理第
    2次估驗時，已知悉「平頂1：3水泥粉光面水泥漆」之工程
    項目並未依合約規定施作，應可採信。
  3.關於被告甲○○所供於上開發包工程部分估驗計價表、營繕
    工程估驗明細表為不實簽核之原因係受同案被告詹文福請託
    一節，參諸證人即同案被告魏榮興於檢察官訊問時亦證稱：
    在本件請款之前我就知道天花板沒有粉刷，詹文福有向我表
    示過天花板沒有粉刷，希望我進度批百分之百等語（見偵查
    卷第119頁）；於原審審理時復證稱：是詹文福請託我在估
    驗明細表、估驗計價表上蓋章，表示確認天花板百分之百施
    工完成等語（見原審卷(一)第203、204頁）。查被告甲○○係
    桃園市公所指派負責承辦本件工程之監工督導人員，而證人
    即同案被告魏榮興係受桃園市公所委託之「丁○○建築事務
    所」所指派擔任現場監工人員，其2人就本件何以在上開營
    繕工程估驗明細表就「平頂1：3水泥粉光面水泥漆」工程項
    目需列完成進度，記載為百分之百，並據此計價之原因，均
    一致陳稱係受同案被告詹文福所請託，而證人即同案被告魏
    榮興上開所證復經具結以擔保其證詞之憑信性及真實性，並
    衡諸本件昱銘公司人員若未均曾向被告甲○○、證人即同案
    被告魏榮興請託並取得該2人同意，即無法達到詐領此部分
    工程款之目的，是被告甲○○上開所供（即係受同案被告詹
    文福請託），應可採信。
  4.雖證人即同案被告詹文福於原審審理時證稱：我沒有看過甲○○進去工作裡面督導，我看到甲○○時，甲○○是在工地
    外面繞一繞，或者在工地外面的警衛室云云（見原審卷(一)第
    194頁）；證人即同案被告魏榮興於原審審理時另證稱：我
    看到被告甲○○是在警衛室那邊云云（見原審卷(一)第203頁
    ），惟查證人即同案被告詹文福於原審審理時又稱：我只碰
    過甲○○1、2次等語（見原審卷(一)第194、195頁），而證人
    即同案被告魏榮興於原審審理時又稱：我沒有會同甲○○去
    工地現場，我走我的，甲○○走甲○○的等語（見原審卷(一)
    第201、202頁），則證人即同案被告詹文福既僅在上開工地
    遇見被告甲○○區區1、2次，而證人即同案被告魏榮興於被
    告甲○○至上開工地時無須陪同被告甲○○，則對被告甲○○在上開工地如何執行監工職務，即無從知悉，惟由其所稱
    ，顯見被告甲○○確有進入工地現場加以查核，顯非僅在工
    地外面或警衛室，是證人即同案被告詹文福、魏榮興上開所
    述自難執為有利被告甲○○認定之依據。
  5.至同案被告詹文福雖否認有請託被告甲○○云云，惟如前所
    述，被告甲○○於調查局詢問時、證人即同案被告魏榮興於
    檢察官訊問及原審審理時均坦承係受同案被告詹文福所請託
    ，方在上開營繕工程估驗明細表就「平頂1：3水泥粉光面水
    泥漆」工程項目需列完成進度，記載為百分之百，並據此計
    價，衡諸本件昱銘公司人員若未均曾向被告甲○○、證人即
    同案被告魏榮興請託並取得該2人同意，即無法達到詐領此
    部分工程款之目的，另同案被告詹文福牽涉自身刑責，其空
    言否認，不足採信。又同案被告詹文福究竟以何說詞請託被
    告甲○○，其說詞是否屬實（即昱銘公司當時是否確欠缺資
    金），本與本案被告甲○○之犯罪是否成立無涉，是辯護人
    於原審徒以昱銘公司當時並無須週轉，否認被告甲○○於調
    查局詢問時所供之真實性，顯非可採。
  6.被告甲○○雖於原審審理時辯稱：我不知道上開工程有「平
    頂1：3水泥粉光面水泥漆」此工程項目云云，惟被告甲○○
    身為桃園市公所指派負責承辦本件工程之監工督導人員，其
    空言辯稱不知本件工程之工程項目，顯違常情。況其於調查
    局詢問及檢察官訊問時，均僅辯稱：我不知昱銘公司就「平
    頂1：3水泥粉光面水泥漆」並未施作云云，並未辯稱不知有
    該工程項目，是其於原審審理時方以前詞置辯，顯難採信。
    況其於調查局詢問時辯稱：我去做督導的時候，有查核其他
    部分云云，顯見其知悉本件相關之工程項目。
  7.綜上所述，被告甲○○不論就其前往該工地次數、如何執行
    督導方式，其確知悉「平頂1：3水泥粉光面水泥漆」工程項
    目及昱銘公司並未依約施作等情，至為顯然。
  (三)系爭發包工程部分估驗計價表、營繕工程估驗明細表內容是
    否填載不實，是否被告甲○○職務上填載之公文書：
  1.本件桃園市公所發包興建「桃園市公所首長宿舍新建工程」
    係昱銘公司為承包廠商，且該工程確有「平頂1：3水泥粉光
    面水泥漆」之項目，有桃園市公所市長宿舍新建工程工程契
    約1份可參。而估驗日期92年3月12日（即第二次估驗計價）
    營繕工程估驗明細表中記載「平頂1：3水泥粉光面水泥漆」
    已施作1255.83平方公尺（估驗金額48 3,984.80元），完成
    百分比率為100，另發包工程部分估驗計價表記載請款9,498
    ,100 元（包含前揭483,984.80元、估驗計價總金額為9,998
    ,000 元，其中499,900元為保留款）；估驗日期92年4月3日
    （即第三次估驗計價）營繕工程估驗明細表中記載「平頂1
    ：3水泥粉光面水泥漆」已施作1255.83平方公尺（估驗金額
    483,984.80元），完成百分比率為100，另發包工程部分估
    驗計價表記載請款14,219,125元（包含前揭483,984.80元、
    估驗計價總金額為14,967,500元，其中748,375元為保留款
    ），均經由被告甲○○簽核後，層轉桃園市公所相關官員，
    有發包工程部分估驗計價表及營繕工程估驗明細表各2份在
    卷可稽（見偵查卷第20至23頁，註：其中92年3月12日發包
    工程部分估驗計價之估驗日期誤載為「91」年3月12日）。
  2.另昱銘公司並未依合約規定施作「平頂1：3水泥粉光面水泥
    漆」之工程項目，此為被告甲○○於調查局供承不諱，並據
    證人即同案被告詹文福、魏榮興於檢察官訊問及原審審理時
    、證人丁○○於調查局詢問及檢察官訊問證述明確，復有桃
    園市公所營繕工程照片4張可佐（見偵查卷第60、61頁）。
  3.昱銘公司因溢領上開工程款項，致遭桃園市公所追回，有桃
    園縣桃園市公所93年3月29日桃市秘字第0930016269號函1份
    、市庫收入繳款書1紙可稽（見偵查卷第49、52頁）。而昱
    銘公司就「平頂1：3水泥粉光面水泥漆」工程項目未施作之
    面積為936.83平方公尺，溢領金額為404,723元，亦有卷附
    昱銘公司承包市長宿舍逾算工程費計算表1份在卷可佐（見
    偵查卷第159頁）。是本件工程承攬人昱銘公司顯有未依合
    約之規定施工，而藉經由上開不實發包工程部分估驗計價表
    、營繕工程估驗明細表，因而溢領工程款之情事。
  4.而本件上開發包工程部分估驗計價、營繕工程估驗明細表，
    非僅記載工程所用之材料、數量，更記載施工情形，係被告
    甲○○就本件工程執行監督職務所應確實記載及審核而為掌
    管，於估驗計價時應詳加核對即為其職務上應負責之事，以
    達監督廠商履行契約及控制工程進度之目的，並呈轉桃園市
    公所以計價支付工程款，是本件上開發包工程部分估驗計價
    、營繕工程估驗明細表均為被告甲○○擔任監工時職務上必
    須填載之公文書，其明知承包商詹文福所製作之工程部分估
    驗計價表、營繕工程估驗明細表填載不實，因受詹文福之請
    託為不實審核而使昱銘公司再持向所屬機關報領費用，其明
    知不實而登載於職務上所掌之公文書彰彰甚明。
  5.本件上開發包工程部分估驗計價、營繕工程估驗明細表均為
    被告甲○○擔任監工時職務上必須填載之公文書，已如前述
    ，被告甲○○先後上開工程施用期間，於上開2次估驗文件
    （發包工程部分估驗計價表、營繕工程估驗明細表）為不實
    登載，自該當於刑法第213條公務員登載不實罪。
  (四)被告甲○○是否有違背法令圖得私人不法之利益：
  1.按「行政院公共工程施工品質管理作業要點」第14條之規定
    ，機關應隨時督導工程施工情形，並得視工程需要設置工程
    督導小組，隨時進行施工品質查核工作；發現缺失時，應即
    通知監造單位督促廠商限期矯正，並要求其採取預防措施。
    同要點第15條規定，廠商有施工品質不良或其他違反該要點
    之情事，機關得依契約規定暫停發放工程估驗款或為其他適
    當之處置，並得依政府採購法第101條至第103條規定處理。
    又本件「桃園市公所市長宿舍新建工程」合約第11條第7項
    規定，機關督導人員應按規範規定查驗工程品質，如發現廠
    商工作品質不符合契約規定，或有不當措施將危及工程之安
    全時，得通知廠商限期改善、改正，或將不符規定之部分拆
    除重做，而工程如有任何事後無法檢驗之隱蔽部分，廠商應
    在事前報請機關監工督導人員查驗，機關監工督導人員不得
    遲延等。
  2.本件承包商之工程款包括「平頂1：3水泥粉光面水泥漆」在
    第二次及第三次估驗時，被告甲○○明知承包商偷工減料，
    未依約施工，竟未督促改善，將不符規定之部分重新施作，
    為不實之估驗，使承包商得以領取全額之工程款，嗣於工程
    驗收時，亦未督促承包商加減帳，核實驗收，被告顯有違背
    法令，對於監督之事務圖得私人不法之利益，因而獲得利益
    ，犯行堪以認定。
  (五)綜上所述，本件事證明確，被告犯行堪予認定，應依法論科
    。
六、論罪科刑之法律：
  (一)被告行為後，刑法業於九十四年二月二日修正公布部分條文
    ，並自九十五年七月一日施行。依修正後刑法第二條第一項
    規定：「行為後法律有變更者，適用行為時之法律。但行為
    後之法律有利於行為人者，適用最有利於行為人之法律。」
    ，此條規定與刑法第一條罪刑法定主義契合，係規範行為後
    法律變更所生新舊法律比較適用之準據，是刑法第二條本身
    雖經修正，尚無比較新舊法之問題，應一律適用裁判時之現
    行刑法第二條，以決定適用之刑罰法律，合先敘明。又本次
    修正涵蓋之範圍甚廣，故比較新舊法時，應就罪刑有關之共
    犯、牽連犯、連續犯、有無累犯加重、自首減輕暨其他法定
    加減原因與加減例等一切情形，綜其全部罪刑之結果而為比
    較，復有最高法院九十五年五月二十三日九十五年第八次刑
    庭會議決議可資參照。查：
  1.雖刑法第10條第2項關於公務員之定義，於本次修法時已由
    「依法令從事於公務之人員」修正為「依法令服務於國家、
    地方自治團體所屬機關而具有法定職務權限，以及其他依法
    令從事於公共事務，而具有法定職務權限者」及「受國家、
    地方自治團體所屬機關依法委託，從事與委託機關權限有關
    之公共事務者」，惟無論修法前、後，被告甲○○行為時之
    身分均符合刑法上所稱之公務員，並無二致，而貪污治罪條
    例第二條雖亦於95年5月30日由「依據法令從事公務之人員
    ，犯本條例之罪者，依本條例處斷；其受公務機關委託承辦
    公務之人，犯本條例之罪者，亦同。」之規定，修正為「公
    務員犯本條例之罪者，依本條例處斷。」，然此僅係配合本
    次刑法公務員定義修正所為之文字變動，亦無礙於本案被告
    有貪污治罪條例之適用，先予敘明。
  2.貪污治罪條例第6條第1項第4款之規定並未修正，惟法定刑
    中有併科罰金之規定，而修正前刑法第33條第5款原規定：
    「罰金：1元以上」，修正後規定：「罰金：新臺幣1千元以
    上，以百元計算之」，業將科處罰金之最低額提高至新臺幣
    1 千元以上，則修正前之規定對於行為人較為有利。
  3.刑法牽連犯部分，新法刪除刑法第55條後段，將犯一罪而其
    方法或結果之行為犯他罪應從一重論斷之規定廢止，改為分
    論併罰，經比較新舊法之規定，應以修正前即行為時之刑法
    有利於被告。
  4.而修正後刑法已刪除第56條連續犯規定，亦即依現行刑法規
    定，如行為人基於概括犯意為數個基本構成要件相同之犯行
    ，除符合集合、接續等包括一罪要件外，應分論併罰；修正
    前依連續犯規定則係以一罪論，僅得加重其刑二分之一，自
    以修正前規定較被告有利。
  5.被告甲○○行為時，刑法第28條規定：「2人以上共同實施
    犯罪之行為者，皆為正犯」，被告甲○○行為後，刑法第28
    條修正後改為「2人以上共同實行犯罪之行為者，皆為正犯
    」。是刑法第28條共同正犯之範圍，已修正限縮於共同實行
    犯罪行為者始成立共同正犯，排除陰謀犯、預備犯共同正犯
    ；新舊法就共同正犯之範圍，既因此而有變動，自屬行為後
    法律有變更，而非僅屬文字修正，應有新舊法比較適用之問
    題（最高法院96年度台上字第3773號判決意旨參照），查本
    件被告甲○○所為之前開犯行，比較新舊法之結果，被告均
    成立共同正犯，新法並非較有利於被告，則依「從舊從輕」
    原則，應適用修正前刑法第28條之規定。
  6.又關於宣告褫奪公權之規定，刑法第37條第2項原規定，宣
    告6 月以上有期徒刑，依犯罪的性質認為有褫奪公權必要，
    宣告1年以上10年以下褫奪公權；修正後則規定，宣告1年以
    上有期徒刑，依犯罪性質認為有褫奪公權必要，宣告1年以
    上10 年以下褫奪公權。而被告甲○○係受宣告1年以上有期
    徒刑，無論適用新、舊法，結果並無不同，新法並非有利於
    被告，應適用行為時之規定宣告褫奪公權。
  7.綜合上開新舊法比較之結果，顯然新法並非較有利於被告，
    依前揭刑法第2條第1項規定，本件即應適用行為時法即95年
    7 月1日修正生效前之刑法規定，先予敘明。
  (二)按公文書，謂公務員職務上制作之文書，刑法第10條第3 項
    定有明文，查被告就上開工程擔任監工乙職，而其所製作之
    發包工程部分估驗計價表、營繕工程估驗明細表，均係被告
    甲○○擔任上開工程監工時必須填載之文書，已如前述。是
    被告於上開發包工程部分估驗計價表、營繕工程估驗明細表
    為不實際記載並持以行使，並直接圖本件承包廠商昱銘公司
    之利益，核被告甲○○所為，係犯刑法第216 條、第213 條
    行使登載不實公文書罪及貪污治罪條例第6 條第1 項第4 款
    之依法令從事公務之人員，對於主管或監督之事務，明知違
    背法令，直接圖私人不法利益，因而獲得利益之公務員直接
    圖利罪。被告甲○○與同案被告詹文福就上開行使登載不實
    公文書犯行，有犯意聯絡與行為分擔，皆為共同正犯。至公
    訴人雖認同案被告魏榮興就上開行使登載不實公文書犯行，
    亦為共同正犯，惟雖證人即同案被告魏榮興亦係經同案被告
    詹文福另行請託而於上開發包工程部分估驗計價表、營繕工
    程估驗明細表為不實簽核，雖同案被告魏榮興係受桃園市公
    委託之「丁○○建築事務所」所指派擔任現場監工，惟該受
    託事項並非與桃園市公所權限有關之公共事務，則同案被告
    魏榮興並不具有公務員身分，而其與被告甲○○間亦無直接
    犯意聯絡，其此部分所為係另犯刑法第216條、第215條行使
    業務上登載不實文書罪，公訴人此部分認定，尚有未洽。被
    告甲○○為依據法令從事於公務之人員，同案被告詹文福雖
    不具公務員身分，惟依刑法第31條第1項，仍以該罪之共同
    正犯論處；被告甲○○登載不實公文書後持以行使，其登載
    不實之低度行為為行使之高度行為吸收，應論以行使登載不
    實公文書之罪名。又檢察官雖漏未就被告甲○○涉犯刑法第
    216條、第213條行使登載不實公文書罪犯行起訴，惟此部分
    與已起訴被告甲○○涉犯刑法第213條公務員登載不實犯行
    有實質上一罪關係，本院自應併予審究，一併敘明。被告先
    後二次行使登載不實公文書之犯行，時間緊接、犯罪構成要
    件相同，顯係基於概括之犯意為之，應論以連續犯，並加重
    其刑。又被告甲○○所犯上開2罪間，有方法結果之牽連關
    係，係牽連犯，應依修正前刑法第55條規定，從較重之圖利
    罪處斷。另被告甲○○於法務部調查局調查時坦承：我於92
    年3月12日辦理第2次估價時，即知悉昱銘公司未施作「平頂
    1：3水泥粉光面水泥漆」，但仍在營繕工程估驗明細表上將
    上開工程項目師作進度填為百分之百等語，其雖在審理中否
    認犯罪，但仍無礙其上開自白之認定，應依該條例第8條第2
    項規定，減輕其刑。
七、撤銷改判之理由：
  (一)查原審於事實欄論載被告與同案被告詹文福基於行使明知為
    不實之事項登載於公務員職務上所掌公文書之概括犯意聯絡
    ，先後於92年3月13日及92年4月11日將不實之發包工程部分
    估驗計價表、營繕工程估驗明細表充為自己所製作者，而為
    不實之登載後，層轉桃園市公所相關官員而行使，足以生損
    害於桃園市公所對於發包工程監督管理、預算支用之正確性
    等情，但於理由論罪欄中就被告此部分犯行應成立連續犯則
    隻字未提，容有理由不備之違誤。
  (二)被告上訴意旨仍否認犯行，辯稱在調查局所言是遭誘導，事
    前我也不知情，我真的沒有圖利廠商等語，惟查所謂誘導詢
    問，乃詢問者對受詢問之供述者暗示其所希望之供述內容，
    而於「問話中含有答話」之詢問方式。此種將答話嵌於問題
    中之詢問，因有導引受詢問人順勢而答，附和其詞之弊，其
    真實性即有疑義。查被告甲○○於調查局詢問時，其意志並
    未因調查員之問話方式或言語而受到壓制，均係本於自由意
    志回答，並無遭受脅迫、利誘之情形，已詳如前述，且被告
    於調查局詢問時亦一再辯稱：「我很後悔，我認為我是被昱
    銘公司實際負責人詹文福騙了」、「（你有無補充意見？）
    我自己很後悔，沒有仔細的審查，讓廠商多請領了四十八萬
    多元的工程款」、「（以上所述是否實在？）實在」等語，
    該筆錄並經被告親閱後，確認無訛始簽名蓋章，有九十三年
    七月二十一日調查筆錄附卷可稽，且就詢問過程觀之亦無何
    脅迫或誘導詢問之情形。再調查員縱有對被告曉諭自白犯罪
    依法得減輕其刑等語，亦屬對於相關法律規定之正當告知，
    難認有何不當取供可言，被告上訴意旨空言指稱於調查局係
    遭利誘、誘導而自白云云顯與卷內訴訟資料不符。而證人乙○○於本院審理時雖證稱被告是行政督導，非實質上的監工
    ，他是代表業主市公所的對口單位等語，惟卻又證稱：「（
    依照剛所提三項要點、契約或是法規，被告發現不合契約或
    不合法令，應要求承包商限期改善，或是補正？）站在督導
    ，若是確實有這種瑕疵，應以行政公文請他補正」等語（見
    本院九十七年五月十三日審判筆錄），則被告就本案之工程
    若未為實質之監工，則如何發現工程未依契約履行並進而行
    文請求承包商改進，況被告於原審審理時亦坦承：「（桃園
    市公所人事資料顯示，你因為承辦上開新建及裝修工程的督
    導，懈怠職務遭申誡二次，原因為何？）因為督導不周，查
    核不詳實的緣故，因為昱銘公司就天花板應該粉刷部分沒有
    油漆，卻全額付款」等語，則若天花板未粉刷非被告之職責
    範圍，被告又何須為此負責而受主管單位申誡？被告辯稱未
    圖利廠商顯係事後圖卸之詞，不足採信。被告甲○○上訴雖
    無理由，惟原判決既有上開可議而無可維持，自應由本院予
    以撤銷改判。
八、量刑審酌之理由：
    爰審酌被告甲○○身為公務人員，對上開工程負有監工之職
    ，竟未恪盡職守，反而圖利廠商，所為非是，其犯罪之目的
    、動機、手段、承包廠商所得不法利益業經桃園縣桃園市公
    所追回，犯後態度等一切情狀，量處如主文第二項所示之刑
    ，並依貪污治罪條例第17條規定，宣告褫奪公權一年六月。
    至卷附上開發包工程部分估驗計價、營繕工程估驗明細表因
    已向桃園市公所提出而不復為被告甲○○所有，因而不予宣
    告沒收，附此敘明。
九、不另為無罪部分：
  (一)公訴意旨略以：被告甲○○除前揭經本院論罪科刑部分外，
    尚基於在職務上製作之92年6月17日桃園市公所營繕工程驗
    收紀錄之公文書上，隱瞞1、2樓天花板內之「平頂1：3水泥
    粉光面水泥漆」工程未施作之事實，因認被告甲○○此部分
    亦涉犯刑法第213條公務員登載不實罪云云。
  (二)按刑法第213條之公務員登載不實罪，以公務員明知為不實
    之事項而登載於其職務上所掌之公文書，為構成要件，如僅
    單純消極故意不予登載，並無積極為不實登載之行為，即難
    繩以該罪名（最高法院91年度台上字第5031號判決意旨參照
    ）。經查，上開桃園市公所營繕工程驗收紀錄，係就抽驗情
    形為記載，而抽驗項目包括：原初驗缺失部分、宿舍內1樓
    地坪鋪花崗石、警衛室及停車空間尺寸、門窗、出入口大門
    、座式馬桶、洗臉盆、不鏽鋼電熱水器、圍牆等部分，並未
    就「平頂1：3水泥粉光面水泥漆」工程項目為抽驗，而上開
    桃園市公所營繕工程驗收紀錄亦未就該「平頂1：3水泥粉光
    面水泥漆」工程項目為任何之記載，雖被告甲○○於上開辦
    理驗收時知悉該工程項目未依合約施作，為被告甲○○既未
    於上開桃園市公所營繕工程驗收紀錄積極為不實之記載，即
    與刑法第213條公務員登載不實罪之要件有間。
  (三)綜上，本件並無證據以證明被告甲○○尚有公訴人所指此部
    分犯行，惟公訴人認上開部分行為與前揭論罪科刑之行使登
    載不實公文書犯行有連續犯犯之裁判上一罪關係，爰不另為
    無罪之諭知，附此敘明。
十、適用法條：
  (一)程序法方面：刑事訴訟法第369條第1項前段、第364條、第2
    99條第1項前段。
  (二)實體法方面：貪污治罪條例第2條前段、第6條第1項第4款、
    第8條第2項、第17條，刑法第2條第1項前段、第11條前段、
    刑法第28條（修正前）、第55條（修正前）、第56條（修正
    前）、第216條、第213條、第37條第2項（修正前）。
本案經檢察官張熙懷到庭執行職務。
中    華    民    國    97    年    6     月     3    日
                  刑事第十四庭審判長法  官  陳志洋
                                    法  官  謝靜慧
                                    法  官  吳啟民
以上正本證明與原本無異。
如不服本判決，應於收受送達後十日內向本院提出上訴書狀，其
未敘述上訴之理由者並得於提起上訴後十日內向本院補提理由書
（均須按他造當事人之人數附繕本）。
                                    書記官  江采廷
中    華    民    國    97    年    6     月    6     日
附錄：本案論罪科刑法條全文
刑法第213條
公務員明知為不實之事項，而登載於職務上所掌之公文書，足以
生損害於公眾或他人者，處一年以上七年以下有期徒刑。
貪污治罪條例第6條
有下列行為之一者，處五年以上有期徒刑，得併科新臺幣三千萬
元以下罰金：
一、意圖得利，抑留不發職務上應發之財物者。
二、募集款項或徵用土地、財物，從中舞弊者。
三、竊取或侵占職務上持有之非公用私有器材、財物者。
四、對於主管或監督之事務，明知違背法令，直接或間接圖自己
    或其他私人不法利益，因而獲得利益者。
五、對於非主管或監督之事務，明知違背法令，利用職權機會或
    身分圖自己或其他私人不法利益，因而獲得利益者。
前項第一款至第三款之未遂犯罰之。


司法院資訊處製作；財團法人民間司法改革基金會備份。
